臺灣高等法院高雄分院民事判決　　　　　 93年度上字第122號
上　訴　人　丁○○○
　　　　　　乙○○
　　　　　　丙○○
　　　　　　甲○○
上列四人共同
訴訟代理人　沈志純律師
複代理　人　黃勇雄律師
被上訴　人　己○○
上列當事人間請求損害賠償事件，上訴人對於民國93年5 月17日
臺灣高雄地方法院92年度重訴字第660 號第一審判決提起上訴，
本院於民國94年3 月29日言詞辯論終結，判決如下：
    主  文
原判決於駁回上訴人後開第二項之訴部分，並訴訟費用（除確定
部分外）之裁判均廢棄。
被上訴人應給付上訴人丁○○○新台幣壹佰伍拾伍萬零伍佰陸拾
捌元，給付上訴人乙○○、丙○○、甲○○各新台幣壹拾伍萬元
，及均自民國九十二年二月十四日起至清償日止，按年息百分之
五計算之利息。
第一審（除確定部分外）、第二審訴訟費用由被上訴人負擔。
本判決第二項於上訴人丁○○○、乙○○、丙○○、甲○○分別
以新台幣伍拾萬元、伍萬元、伍萬元、伍萬元供擔保後，得假執
行；但被上訴人如以分別新台幣壹佰伍拾伍萬零伍佰陸拾捌元、
壹拾伍萬元、壹拾伍萬元、壹拾伍萬元為上訴人丁○○○、乙○
○、丙○○、甲○○預供擔保後，得免為假執行。
    事實及理由
一、上訴人起訴主張：訴外人即第一審共同被告戊○○（業經判
    決敗訴確定），於民國91年8 月22日下午4 時45分許，受僱
    被上訴人己○○執行載送花卉職務，而駕駛登記為被上訴人
    名義車牌號碼ＺＤ─1260號自小貨車，沿高雄縣大樹鄉○○
    ○路由東向西行駛，至該路與興山路交岔路口欲左轉進入興
    山路時，竟未讓伊等之被繼承人莊仙平所騎乘，沿中興西路
    由西向東行駛車牌號碼ＮＩＷ─027 號之直行機車先行，而
    貿然占用來車道並搶先左轉，致莊仙平閃煞不及，撞及戊○
    ○所駕駛自小貨車之右後側後人車倒地，並受有顱內出血及
    心臟鈍挫傷等傷害，雖經送醫急救仍於同日下午8 時10分許
    不治死亡。上訴人丁○○○為莊仙平之配偶，為此而支出殯
    葬費新台幣（下同）45萬元，並得請求306 萬5845元之扶養
    費、150 萬元之精神慰藉金及機車損失4 萬5000元，合計50
    6 萬845 元；又上訴人乙○○、丙○○、甲○○為莊仙平之
    子，亦各請求50萬元之精神慰藉金。爰依侵權行為之法律關
    係，提起本訴，並聲明求為判決被上訴人及戊○○應連帶給
    付丁○○○506 萬845 元，給付乙○○、丙○○、甲○○各
    50萬元，並加計法定遲延利息及願供擔保為假執行之宣告等
    語。
二、被上訴人則以：戊○○所駕駛之自用小貨車雖登記為伊名義
    ，但實際為三哲所有，且戊○○當日係因其朋友訂花而由其
    載送，並非受僱於伊，伊既非戊○○之僱用人，自不須負連
    帶責任等語，資為抗辯。
三、原審經審酌後，准丁○○○請求機車損害8700元，殯葬費40
    萬568 元及精神慰藉金150 萬元，合計190 萬9268元，准乙
    ○○、丙○○、甲○○各請求精神慰藉金50萬元，並扣除由
    強制汽車責任險所理賠之140 萬元（上訴人每人各受領35萬
    元）後，命戊○○給付丁○○○155 萬9268元，給付乙○○
    、丙○○、甲○○各15萬元，而駁回其餘金額之請求；另就
    被上訴人部分，則認其非戊○○之僱用人而駁回上訴人之請
    求。上訴人就駁回對被上訴人請求部分，提起上訴，並於本
    院聲明：(一)原判決關於駁回上訴人後開第二項之訴部分廢棄
    。(二)被上訴人應與戊○○連帶給付丁○○○155 萬568 元（
    機車損害8700元部分則撤回不為請求），給付乙○○、丙○
    ○、甲○○各15萬元，及均自92年2 月14日起至清償日止，
    按年息5 ％計算之利息。(三)第一、二審訴訟費用由被上訴人
    負擔。(四)願供擔保為假執行之宣告。被上訴人則聲明：(一)上
    訴駁回。(二)第二審訴訟費用由上訴人負擔。另戊○○敗訴部
    分則未據其聲明不服而確定。
四、上訴人主張戊○○於上開時地，駕駛登記為被上訴人名義車
    號ＺＤ─1260號自小貨車，因占用來車道搶先左轉，而與莊
    仙平所騎乘之ＮＩＷ─027 號機車相撞，莊仙平因而受有顱
    內出血等傷害死亡及上訴人分別為莊仙平之配偶、子女等情
    ，業據
    刑事案件之證據，而經本院依職權核閱本院92年度交上訴字
    第135 號戊○○業務過失致死刑事全卷結果，該事故發生之
    地點為無號誌之交岔路口，限速50公里，事故發生後，戊○
    ○所駕駛車輛（下稱黃車）之右後翼子板損壞，莊仙平所騎
    乘之機車（下稱莊車）則係前車輪及前輪右側損壞，相撞後
    黃車停放於興山路上已過交岔路口之左側路邊，莊車則倒於
    距交岔路口雙黃實線標線起點約11公尺處（在其行車之右側
    車道上），並留有機車刮地痕跡約9.8 公尺，此有交通事故
    調查報告表及現場照片附卷可稽（見附民卷第17頁及警卷）
    ，依此事故現場及兩車受損情況研判，應係黃車在行經交岔
    路口欲左轉時，未讓直行之莊車先行而搶先左轉，莊車因閃
    煞不及而撞及黃車之車身右側所致，而本件經送請台灣省高
    屏澎區車輛行車事故鑑定委員會、台灣省車輛行車事故覆議
    鑑定委員會及中央警察大學鑑定結果，均同認係黃車搶先左
    轉未讓直行車先行所致，而莊車則無肇事因素，有各該鑑定
    意見附刑事卷可稽（見附民卷第19～22頁、相驗卷及刑事一
    審卷）；又戊○○上開行為，經刑事庭調查結果，亦認定其
    有就事故之發生有過失而依過失致死罪判處有期徒刑9 月確
    定，有本院92年度交上訴字第135 號刑事判決及該刑事影印
    全卷可憑，則戊○○就本件事故之發生為有過失，當可認定
    。
五、按汽車、機車或其他非依軌行駛之動力車輛，在使用中加損
    害於他人者，駕駛人應賠償因此所生之損害；受僱人因執行
    職務，不法侵害他人之權利者，由僱用人與行為人連帶負損
    害賠償責任，民法第191 條之2 前段及第188 條第1 項前段
    分別定有明文。又所謂受僱人，並非僅限於僱傭契約所稱之
    受僱人，凡客觀上被他人使用為之服勞務而受其監督者均係
    受僱人，且係以事實上之僱用關係為標準，僱用人與受僱人
    間已否成立書面契約，並非要件，業經最高法院57年台上字
    第166 號、45年台上字第1599號判例意旨闡釋甚明。換言之
    ，依一般社會觀念，若其人確有被他人使用，為之服勞務而
    受其監督之客觀事實存在，自應認其人為該他人之受僱人，
    至於所服勞務之性質，受僱時間之長短，受領報酬之有無，
    是否授與代理權，均與該條所稱之僱用要件無關。再者，所
    謂選任監督，係對執行職務人選之決定及對勞務之實施方式
    、時間及地點加以指示或安排之一般性監督而言，且就執行
    職務之意涵，並不問僱用人與受僱人之意思如何，而係以該
    行為之外觀為研判，亦即是否屬執行職務之行為，悉依客觀
    事實決定，若受僱人之行為外觀具有執行職務之形式，在客
    觀上足以使人認定其為執行職務者，即令其為濫用職權之行
    為，怠於執行職務之行為，或利用職務上之機會及與執行職
    務之時間或處所有密切關係之行為，均應涵攝在內，始符合
    該條文所規範僱用人責任之意旨。
六、經查，本件戊○○係於送花途中與莊仙平發生事故，為被上
    訴人所不爭執，而就送花之原因，被上訴人於原審係陳稱「
    他（指戊○○）那天是到我店裡，看我比較忙所以主動幫我
    ，他是自願幫我送花」（見原審卷第32、49頁），於本院準
    備程序則陳稱「戊○○是我太太的哥哥，當天是來我花店看
    小孩，因為花店很忙，所以只有請他幫忙送一次花」、「戊
    ○○有時候去幫忙照顧小孩子，看我們在忙，偶而會幫我們
    綁花，除非跟他有認識的，偶而他會幫忙送花」、「戊○○
    的朋友不多，沒有送過幾次」、「因為戊○○本身在鳳山的
    鳳農市場在賣薑，他是有空的時候才去我店裡面幫忙照顧小
    孩子。他送去他朋友那邊的花，我都沒有付他錢，所以我沒
    有僱用他，有時候也沒有向他朋友收錢」。（見本院卷第28
    、82頁）；另戊○○於原審陳稱「是臨時幫忙己○○送花」
    （見原審卷第128 頁），於刑事案中則陳稱「我妹婿經營花
    店，當天我妹婿忙不過來，拜託我幫忙他拿東西出去，所以
    當天是從花店出發」、「當天是我妹婿（從事花店）忙不過
    來，請我幫忙他送花到高雄縣大樹鄉興山村」、「我是在送
    花途中肇事的」、「之前一、二個月有幫忙送花過，這我只
    是純粹幫妹婿送花而已」（見刑事一審卷），「我當時是臨
    時替我妹婿送花」（見刑事二審卷），就上開陳述內容觀之
    ，本件戊○○應係於當日前往被上訴人之花店，見被上訴人
    較忙，而循前例依被上訴人之指示，幫忙花送至高雄縣大樹
    鄉興山村，均未曾提及係戊○○之受友所訂，則被上訴人於
    言詞辯論時始改稱係戊○○之朋友打電話給戊○○訂花，而
    由戊○○送至一小小土地公廟等語，經與前開被上訴人及戊
    ○○之陳述對照，本院尚難採信。又依此事實，戊○○雖係
    基於幫忙之意思，臨時受被上訴人指示代為送花，然被上訴
    人就戊○○得否為代送之人，既有選任之情事（可斟酌戊○
    ○當日之情況，如有無駕照及飲酒），並可就執行職務事宜
    為事實上之監督（如指示送花地點及收受者），則依一般社
    會觀念，應可認戊○○有為被上訴人服勞務而受其監督之客
    觀事實存在，而為被上訴人之受僱人，上訴人此部分主張，
    自屬可採，被上訴人抗辯並無僱用戊○○，不足採信。至被
    上訴人雖另抗辯戊○○所駕駛肇事之車輛，並非其所有而係
    戊○○所有，然依上開論述，已足認定被上訴人就本件事故
    為戊○○之僱用人，縱車輛係戊○○所有，亦與一般受僱人
    自備交通工具之情形相同，自不影響被上訴人所應負僱用人
    責任之認定，則該車輛為何人所有，已無審酌之實益，併予
    說明。
七、次按不法侵害他人致死者，對於支出殯葬費之人，應負損害
    賠償責任；另不法侵害他人致死者，被害人之子女及配偶，
    雖非財產上之損害，亦得請求賠償相當之金額，民法第192
    條第1 項及第194 條分別定有明文。本件戊○○就事故之發
    生為有過失並致莊仙平死亡，被上訴人為戊○○之僱用人等
    情，業如前述，則上訴人分別以配偶、子女等身分請求賠償
    ，即屬有據。茲就上訴人請求之項目及金額，得否准許，分
    述如後：
  (一)殯葬費部分：
    丁○○○主張其為莊仙平支付殯葬費40萬568 元部分，業據
    提出承辦殯葬事宜之葬儀社、擇日館所出具之收據二紙及高
    雄縣大樹鄉納骨塔使用費收據一紙為證，被上訴人就有實際
    支出該金額一節亦不爭執，而經審酌各該收據記載之項目及
    金額，以民間一般火葬之殯葬習俗及莊仙平正值青壯年紀（
    56歲），生前服務於中山科學研究院第四研究所擔任技術員
    之身分、地位觀之，應屬相當且必要，則丁○○○請求此部
    分金額，應予准許。
  (二)精神慰藉金部分：
    丁○○○為莊仙平之配偶，於與莊仙平結婚30餘年後，正待
    共享人生及受子女養育之天倫之樂時，頓失人生伴侶，其精
    神上所受傷痛，自屬深鉅，而乙○○、丙○○及甲○○則為
    莊仙平之子，其等於正值可回饋莊仙平養育恩情時，失其至
    親，所受精神上之痛苦，亦屬不輕。又丁○○○於本件事故
    發時年約55歲、91年度之收入約40萬元，名下有值約90萬元
    之房地及汽車1 輛；乙○○為33歲、從事理髮業、91年度有
    約8 萬元之收入，名下約有26萬餘元之房地及汽車1 輛；丙
    ○○為31歲、91年度有約20萬元之收入，名下有約17萬元之
    田地；甲○○為29歲、因患有僵直性脊椎炎不適於從事粗重
    工作、名下有汽車1 輛；被上訴人則經營花店，89年至91年
    每年均有約3 萬7000元之收入，另戊○○在91年度有18萬
    6000元之薪資收入，而自88年至91年間則分別有1 萬餘元至
    8 萬餘元之利息收入及汽車一輛（非肇事車輛）等情，除經
    兩造陳明外，亦有原審及本院依職權調取之稅務電子閘門財
    產所得件明細表在卷可稽（見原審卷第13～18頁、本院卷第
    48～62頁），本院審酌上開情狀，被上訴人與戊○○為姻親
    關係，並本件事故發生之情節等情，認丁○○○請求150 萬
    元，乙○○、丙○○及甲○○各請求50萬元之精神慰藉金，
    均屬適當，應予准許。
  (三)依上所述，丁○○○可請求之金額為殯葬費40萬568 元、精
    神慰藉金150 萬元，合計190 萬568 元；乙○○、丙○○及
    甲○○三人各得請求精神慰藉金50萬元。
八、再按損害之發生或擴大，被害人與有過失者，法院得減輕賠
    償金額或免除之，固為民法第217 條所明定，惟須以被害人
    之行為與加害人之行為，為損害之共同原因，且被害人於其
    行為有過失，為成立之要件。本件莊仙平所騎乘之機車倒地
    後之刮地痕雖有9.5 公尺，然刮地痕為機車相撞後因倒地滑
    行所造成之痕跡，並非行駛時因煞車所造成之煞車痕，自尚
    無從以刮地痕之長度推論機車有無超速，此論據亦經中央警
    察大學校科字第920001187 號鑑定書說明甚詳，則該刮地痕
    既非煞車痕，自不得據為莊仙平超速之論據，而被上訴人復
    無法舉出其他事證以實其說，則莊仙平本件事故自無超速行
    駛之與有過失可言。又保險人依本法規定給付之保險金，視
    為加害人或被保險人損害賠償金額之一部分；加害人或被保
    險人受賠償請求時得扣除之，為強制汽車責任保險法第30條
    所明文規定。經查，上訴人因本件事故已自強制汽車責任保
    險人受領140 萬元之理賠金額，為兩造所不爭執，則依上開
    規定，其所得請求之金額自應各扣除由保險金中所平均領受
    之35萬元，經扣除後，丁○○○尚得請求155 萬568 元；另
    乙○○、丙○○及甲○○則分別尚得請求15萬元。
九、綜上所述，戊○○應對本件事故之發生應負全部過失責任，
    而被上訴人則為戊○○之僱用人。從而，上訴人本於侵權行
    為之法律關係，請求被上訴人應與戊○○連帶賠償丁○○○
    155 萬568 元，賠償乙○○、丙○○及甲○○各15萬元，及
    均自起訴狀繕本送達翌日即92年2 月14日起，至清償日止，
    按年息5 ％計算之利息，即屬正當，應予准許。原審就此部
    分，為上訴人敗訴之判決，尚有未洽，上訴意旨指摘原判決
    不當，求予廢棄改判，為有理由，爰予廢棄並改判如主文第
    2 項所示。又兩造均陳明願供擔保為假執行及免為假執行，
    經核與法律規定相符，爰分別酌定相當之擔保准許之。
十、據上論結：本件上訴為有理由，依民事訴訟法第450 條、第
    78條、第463 條、第390 條第2 項、第392 條第2 項，判決
    如主文。
中　　華　　民　　國　　94　　年　　4 　　月　　12　　日
                            民事第一庭
                                審判長法官  黃金石
                                法      官  林健彥
                                法      官  林紀元
以上正本證明與原本無異。
如對本判決上訴，須於判決送達後20日內向本院提出上訴狀，其
未表明上訴理由者，應於上訴後20日內向本院提出上訴理由書（
均須按他造當事人之人數附繕本）。上訴時應提出委任律師或具
有律師資格之人之委任狀，並依附註條文規定辦理。
中　　華　　民　　國　　94　　年　　4 　　月　　12　　日
                                書  記  官  林明威
附註：
民事訴訟法第466 條之1 ：對於第二審判決上訴，上訴人應委任
律師為訴訟代理人，但上訴人或其法定代理人具有律師資格者，
不在此限。
上訴人之配偶、三親等內之血親、二親等內之姻親，或上訴人為
法人、中央或地方機關時，其所屬專任人員具有律師資格並經法
院認適當者，亦得為第三審訴訟代理人。
第1 項但書及第2 項情形，應於提起上訴或委任時釋明之。
